【裁判字號】    97,上更(一),403
【裁判日期】    980409
【裁判案由】    違反貪污治罪條例
【裁判全文】
臺灣高等法院臺南分院刑事判決     97年度上更(一)字第403號
上  訴  人  臺灣嘉義地方法院檢察署檢察官
被      告  乙○○
                      1
選任辯護人  蔡碧仲  律師
            張宗存  律師
            陳振榮  律師
上列上訴人因被告違反貪污治罪條例等案件，不服臺灣嘉義地方
法院95年度訴字第552號中華民國97年1月31日第一審判決（起訴
案號：臺灣嘉義地方法院檢察署94年度偵瀆字第9、13號），提
起上訴，判決後，經最高法院第1次發回更審，本院判決如下：
    主  文
上訴駁回。
    理  由
壹、公訴意旨略以：
  (一)被告乙○○係嘉義縣阿里山鄉公所觀光文化產業課技士，負
    責推廣造林、森林保育、林產物處分等業務，為依據法令從
    事公務之人員，其與李登信（經本院前審判決無罪，並經最
    高法院駁回檢察官之上訴確定）、鄭正重（另案審理中）於
    民國九十三年八月間，為盜取行政院農業委員會林務局嘉義
    林區管理處（下稱嘉義林管處）阿里山事業區第一五四林班
    地（下稱一五四林班地）之國有林木，明知鄭正重所有嘉義
    縣阿里山鄉○○段（下稱來吉段）六七二地號原住民保留地
    並未種植合於申伐條件之林木，竟共同基於竊取國有林班地
    森林主產物及偽造公文書之犯意聯絡，由被告李登信分別於
    九十三年八月十六日、九月十二日及十月二十六日，與鄭正
    重簽訂「立杉木賣渡書」，並以鄭正重名義，於九十三年九
    月三十日，向嘉義縣竹崎地政事務所就來吉段六七二地號原
    住民保留地申請「山坡地土地可利用限度查定結果公告期間
    外異議複查」，鄭正重並於九十三年十月十一日，向阿里山
    鄉公所提出山地保留地林產物採伐申請。被告乙○○為該申
    請案之承辦人，嗣李登信於九十三年十月二十五日，逕自帶
    領不知情之行政院農業委員會水土保持局第三工程所技佐潘
    鴻冀、竹崎地政事務所測量員許來傳，赴一五四林班地指界
    ，以一五四林班國有林地矇混來吉段六七二地號原住民保留
    地，使許傳來及潘鴻冀完成不實之來吉段六七二地號山坡地
    土地可利用限度查定結果異議複查，並由潘鴻冀製作不實之
    「嘉義縣阿里山鄉○○段山坡地土地可利用度查定結果異議
    複查紀錄表」。另被告乙○○明知阿里山鄉公所來吉村村幹
    事甲○○於九十三年十月二十日並未前往會勘，竟製作不實
    之「山地人民申請採伐林產物（租地造林木竹）實地勘查報
    告表」及「每木調查表」，並蓋用甲○○之職章於「會勘人
    員」欄，於九十三年十月二十八日簽報層轉嘉義縣政府核准
    採伐，足以生損害於甲○○及嘉義縣政府審查採伐申請案之
    正確性。李登信於未取得採伐許可公文書前，即僱請不知情
    之伐木工人鄭文進、石傳來、挖土機駕駛陳浚銘、貨車駕駛
    林能漢等人盜伐一五四林班地國有林木，被告乙○○於九十
    三年十二月十三日核發「山地保留地租地造林木竹採運許可
    證」當日，即持阿里山鄉公所辦理林產處分之「放二五○」
    鋼印，親赴一五四林班地被告李登信等盜伐現場辦理烙印放
    行，且明知經核准採運之來吉段六七二地號原住民保留地材
    積僅十七點九七立方公尺，而被告李登信採伐面積達零點七
    五公頃，所伐杉木一百九十五株，總材積達二百四十六點六
    ○立方公尺，卻烙印放行杉木材積七十一點八一立方公尺，
    致李登信得以順利通過嘉義縣警察局竹崎分局來吉管制哨檢
    查，將盜伐之國有林木分別以新臺幣（下同）一百二十一萬
    元之價格售予黃瀚億，以三十七萬元之價格售予嘉義縣梅山
    鄉「長生禮儀社」負責人陳長楨，以六萬六千元之價格售予
    嘉義縣竹崎鄉「清華山禮儀社」負責人陳淨卿。嗣為林務局
    巡山人員林獻堂發現盜伐情形，始停止盜伐，總計獲取一百
    六十四萬六千元之不法利益。
  (二)被告乙○○並承前揭偽造文書之概括犯意，明知其受理湯邦
    宗及汪德松個別提出之山地保留地林產物採伐申請時，並未
    於九十三年十月二十日會同湯邦宗及甲○○赴來吉段六七六
    地號及六七八地號原住民保留地現場勘查，竟製作不實之「
    山地人民申請採伐林產物（租地造林木竹）實地勘查報告表
    」及「每木調查表」，並蓋用甲○○之職章於「會勘人員」
    欄，簽報嘉義縣政府核准採伐而行使之，足以生損害於甲○
    ○及嘉義縣政府審查採伐申請案之正確性。
  (三)因認被告乙○○所為，係犯貪污治罪條例第四條第一項第一
    款之竊取公有財物罪嫌、刑法二百十六條、第二百十三條之
    行使登載不實公文書罪嫌及森林法第五十二條第一項第三款
    之罪嫌。被告乙○○與李登信、鄭正重，就上揭犯行，有犯
    意之聯絡及行為之分擔，應依共同正犯論處。被告乙○○先
    後多次行使登載不實公文書犯行，時間緊接，方法相同，觸
    犯構成要件相同之罪名，顯係基於概括犯意為之，為連續犯
    。被告所犯上開各罪間，有方法結果之牽連關係，應依刑法
    第五十五條之規定，從一重之貪污治罪條例第四條第一項處
    斷云云。
貳、按犯罪事實應依證據認定之，無證據不得認定犯罪事實；又
    不能證明被告犯罪者，應諭知無罪之判決；刑事訴訟法第一
    百五十四條第二項、第三百零一條第一項分別定有明文。又
    所謂犯罪事實之證據，係指足以認定被告確有犯罪行為之積
    極證據而言，該項證據且須適合被告犯罪事實之認定，始得
    採為斷罪資料，有最高法院二十九年上字第三一０五號、五
    十三年台上字第二七五０判例足資參照。復認定不利於被告
    之事實，須依積極證據，苟積極證據不足為不利於被告事實
    之認定時，即應為有利於被告之認定，更不必有何有利之證
    據。再事實之認定，應憑證據，如未能發現相當證據，或證
    據不足以證明，自不能以推測或擬制之方法，為裁判基礎，
    最高法院三十年上字第八一六號、四十年台上字第八六號判
    例亦可參照。再刑事訴訟法第一百六十一條第一項規定：檢
    察官就被告犯罪事實，應負舉證責任，並指出證明之方法。
    因此，檢察官對於起訴之犯罪事實，應負提出證據及說服之
    實質舉證責任。倘其所提出之證據，不足為被告有罪之積極
    證明，或其指出證明之方法，無從說服法院以形成被告有罪
    之心證，基於無罪推定之原則，自應為被告無罪判決之諭知
    ，最高法院九十二年台上字第一二八號著有判例可參。
參、公訴意旨認被告乙○○及被告李登信二人涉有上開罪嫌，無
    非係以下列證據為其主要論據：
  (一)被告乙○○之供述：被告乙○○明知證人甲○○未會同至現
    場指界卻仍在實地勘查報告表及每木調查表上蓋用甲○○之
    職章，製作不實之公文書簽報嘉義縣政府核准採伐；超量蓋
    放行印等事實。
  (二)證人李登信之證述：證人李登信帶領水土保持局第三工程所
    及竹崎地政事務所人員勘查現場並指界；被告乙○○於九十
    三年十月二十五日並未到場辦理實地勘查報告及每木調查等
    事實。
  (三)證人鄭正重之證述：來吉段六七二地號原住民保留地由其父
    承租耕作，嗣由其繼承耕作，該地僅種植竹林；有與李登信
    陪同水土保持局人員前往指界；「山坡地土地可利用限度查
    定結果異議複查」係李登信主動幫其申辦等事實。
  (四)證人甲○○之證詞：證人未會同被告乙○○前往勘查現場之
    事實。
  (五)證人黃瀚億、陳長楨、陳淨卿之證詞：證人等向李登信購買
    杉木之情形。
  (六)證人許來傳、潘鴻冀之證詞：證人許來傳、潘鴻冀依據李登
    信指界進行會勘，現場大部分為桂竹等情形。
  (七)證人湯邦宗之證詞：證人未曾會同被告乙○○及證人甲○○
    前往來吉段六七六、六七八地號土地指界勘查，被告乙○○
    在申請書上所填寫之杉木數量材積明顯不符。
  (八)證人汪德松之證詞：原住民在保留地上種植樹木，會註記種
    植時間及數量，資料留存在村里辦公室內，故申請書採伐林
    木林況欄記載之樹種、樹齡、樹高、胸徑等數字，係依據此
    資料進行填寫；證人甲○○並未前往勘查現場。
  (九)證人鄭文進、石傳來、陳浚銘、林能漢之證詞：證人等受雇
    李登信，前往國有林班地砍伐杉木及運出之情形。
  (十)證人林獻堂即嘉義林管處奮起湖工作站技術士之證詞：證人
    發現一五四林班地國有林木遭盜伐之經過。
  (十一)證人譚天祥即嘉義林管處林政課技士之證詞：一五四林班地
    確遭盜伐。
  (十二)證人杜文考之證詞：未曾看過鄭正重在一五四林班地耕作。
  (十三)立杉木賣渡書影本三份、立杉木賣渡書三紙、山地保留地林
    產物採伐申請書、山地人民申請採伐林產物（租地造林木竹
    ）實地勘查報告表、每木調查表、山地保留地租地造林木竹
    採運許可證、嘉義縣阿里山鄉公所林產處分鋼印使用登記簿
    、九十四年一月七日阿里山區第一五四林班杉木誤伐案會勘
    紀錄、阿里山區第一五四林班杉木遭砍伐場鑑界紀錄、嘉義
    林管處九十四年三月三十一日嘉政字第０九四五一０三五五
    ０號函、被告乙○○簽陳、阿里山區第一五四林班盜杉木位
    置及來吉段六七二地號土地相關位置圖、嘉義林管處奮起湖
    工作站被害地立木材積調查表、被害地圓材材積調查表、阿
    里山事業區第一五四林班盜伐木國有林產物被害價金查定書
    各一份（以上均為影本）、阿里山區第一五四林班擅伐杉木
    現場照片六張、來吉段六七二地號現照片四張：全部犯罪事
    實。
肆、訊據被告乙○○固坦承係嘉義縣阿里山鄉公所觀光文化產業
    課技士，負責推廣造林、森林保育、林產物處分等業務，為
    依據法令從事公務之人員，有上開承辦被告李登信、鄭正重
    申請砍伐來吉段六七二地號上林木之案件、核發採運許可證
    當日即赴現場辦理烙印放行杉木材積七十一點八一立方公尺
    、最後證實係砍伐一五四林班地之林木，及製作上開「山地
    人民申請採伐林產物（租地造林木竹）實地勘查報告表」、
    「每木調查表」時甲○○均未到場會同勘查等情，惟堅決否
    認有何起訴書所指上開之犯行，其及其辯護意旨辯稱：本件
    鄭正重本身就有涉案，所以鄭正重基於推卸自己的刑責，供
    述不實的證據。鄭正重有誤認土地，查證結果確實現場為鄭
    明光租用，鄰地相關人等都有到庭繪圖、供述鄭正重確實有
    在現場挖竹筍耕種的事實。因為山林廣闊，被告乙○○有多
    次誤認土地被起訴，但是經潘鴻冀、許來傳等人到現場會勘
    之後，他們並沒有辨識出來，甚至彼等經鈞院另案囑彼等到
    現場勘查，也找不到原來會勘的系爭土地。加上本件被告乙
    ○○的學經歷囿於前手交接經辦的經驗，容或有諸多的行政
    瑕疵，但主觀上並沒有包庇的積極事證。本件申請砍伐跟地
    目變更為農牧用地幾乎是同時，事實上是同一天發生，被告
    乙○○獲悉地目變更之後，其實系爭土地為私人所有，可以
    自由處分，根本不需申請，也就是無須再受森林法等採伐規
    則之規範，所以心態上就隨便，加上他考量到放行的林木是
    上車才算，所以在蓋印的同時，依例並沒有細算，何況他發
    現有異之後，也有採取積極措施，這部分也有鄭正重受到約
    束的回條可稽。基上，本件被告乙○○或有行政疏失，但絕
    對沒有圖自己或他人的不法利益之犯行等語。
伍、經查：
甲、程序方面：
一、被告以外之人於審判外之言詞或書面陳述，除法律有規定者
    外，不得作為證據。被告以外之人於檢察事務官、司法警察
    官或司法警察調查中所為之陳述，與審判中不符時，其先前
    之陳述具有較可信之特別情況，且為證明犯罪事實存否所必
    要者，得為證據。刑事訴訟法第一百五十九條第一項、第一
    百五十九之二分別定有明文。證人甲○○在調查站所為之證
    述，係屬審判外之言詞陳述，被告及辯護人不同意列為證據
    ，且無刑事訴訟法第一百五十九條之二情事，自無證據能力
    ，不得為本案證據。
二、被告以外之人於審判外之陳述，雖不符前四條之規定，而經
    當事人於審判程序同意作為證據，法院審酌該言詞陳述或書
    面陳述作成時之情況，認為適當者，亦得為證據。當事人、
    代理人或辯護人於法院調查證據時，知有刑法第一百五十九
    條第一項不得為證據之情形，而未於言詞辯論終結前聲明異
    議者，視為有前項之同意。刑事訴訟法第一百五十九條之五
    定有明文。本件除前揭甲○○在調查站所為之證述外，其他
    本案引用證人之證述及書證，檢察官、辯護人、被告並無不
    同意列為證據，且本院審理時，無於言詞辯論終結前聲明異
    議。而本案引用下述證人所為之證述，係在自由意志下所為
    陳述，並親閱筆錄無訛後始簽名作成之情況，且該證言及書
    證適為本案應審酌必要事項，自有證據能力，得為本案證據
    ，亦合先敘明。
乙、實體方面：
一、被告乙○○所涉犯竊取公有財物及竊取森林主副產物罪嫌部
    分：
  (一)證人鄭正重證稱：從小伊父母親即在上開砍伐地與來吉段六
    七二地號耕作，上開砍伐地係由伊二哥鄭明光之名義登記承
    租為一一六圖號承租地，後來遺產分配時，伊分得上開砍伐
    地，且實際在該處耕作數年，鄭明光則分得來吉段六七二地
    號土地，伊祇知道上開二塊地之所在，但不知道地號分別為
    何，嗣於八十幾年申請增編為原住民保留地，至九十二年間
    來吉段六七二地號所有權狀下來，伊誤認係上開砍伐地之所
    有權狀，始於九十三年間將該地上之竹木均賣與被告李登信
    ，並同時申請變更該地為農牧用地等語明確（見原審卷二第
    14─32頁、第221─231頁、卷三第20─31頁）。核與一一六
    圖號承租地旁之一０八圖號承租人證人杜文考亦證述：伊土
    地旁就是鄭正重之土地，亦即本件被砍伐之土地，該土地最
    早是由鄭正重之父親耕作，過世後則由鄭正重耕作，直到這
    一、二年才沒有去作等語相符（見原審卷二第255─257頁）
    。足證證人鄭正重所述自伊父親開始即一直在該砍伐地耕作
    之情屬實。再參以，證人鄭正重所述以鄭明光名義承租之一
    五四林班地內一一六圖號承租地，早於八十一年間即經列入
    增編保留地內，而非屬一五四林班地之情，亦有地籍圖及嘉
    義林管處九十六年十一月二日嘉奮政字第０九六五四０六一
    五三號函暨檢附之一五四林班空照圖、國有森林用地出租造
    林契約書、共同承租人名冊附卷可稽（見原審卷二第61頁、
    150─163頁，嗣於本件事發後嘉義林管處重新測量始發現並
    更正該一一六圖號承租地非原住民保留地，而仍係一五四林
    班地內之土地，參見同函）。故證人鄭正重以為上開一一六
    圖號承租地，早已列入增編保留地內，而非屬一五四林班地
    ，因而誤認九十二年取得之土地所有權狀，即係將上開一一
    六圖號承租地分配與伊，確有可能，證人鄭正重上開所述似
    非虛捏。再姑不論證人鄭正重之主觀究係誤認或明知而故意
    誤指砍伐地即來吉段六七二地號土地，及砍伐地與一一六圖
    號承租地之實際所在並非完全一致，而係緊鄰一一六圖號承
    租地（見上開嘉義林管處九十六年十一月二日函及檢附之空
    照圖）。然據證人陳美惠證稱：伊嫁給鄭正重後，就常常在
    上開砍伐地耕作，那裡種植過油桐、棕櫚，伊婆婆說日據時
    代就在那裡耕作了等語（見原審卷二第247─248頁）；證人
    杜文考亦證述稱：伊土地旁就是鄭正重之土地，亦即本件被
    砍伐之土地，該土地最早是由鄭正重之父親耕作，過世後則
    由鄭正重耕作，直到這一、二年才沒有去作等語明確，同前
    所述，並均繪製現場相關位置圖（見原審卷二第237─238頁
    ）。核與一五四林班地承租位置圖大致相符（見原審九十五
    年度訴字第三八號影卷）。亦即，自證人鄭正重之上一輩起
    ，均長年在上開砍伐地耕作，且該被砍伐地亦確緊鄰以鄭明
    光名義承租之一一六圖號承租地。再亦不論證人鄭正重及其
    父母是否有故意耕作錯地之可能，然已足令其鄰地所有人等
    第三人相信上開被砍伐地即係以鄭明光名義承租之一一六圖
    號承租地無疑。
  (二)證人鄭正重證稱本欲於被砍伐地上之林木賣與李登信，移除
    地上物後，將該地出租予江柳徵耕作租期二十年，嗣因本件
    事發而作罷之情，有租賃契約書一份可證，（見原審院卷二
    第59頁）。又鄭正重係帶江柳徵至砍伐地看其所欲出租與江
    柳徵之土地，經江柳徵滿意後始簽立租賃契約，亦據江柳徵
    證述在卷（見原審卷二第105─112頁）。據此，可知證人鄭
    正重係認砍伐地係其所有，始會出租予江柳徵耕作，並帶江
    柳徵前往現場勘查。證人鄭正重為便利江柳徵承租後之使用
    ，於申請採伐前之九十三年八月九日就該被砍伐地以來吉段
    六七二地號名義，申請變更原山坡地土地可利用限度「宜林
    地」為「宜農牧地」，嗣於九十三年十月二十五日，導引行
    政院農業委員會水土保持局第三工程所人員潘鴻冀至該被砍
    伐地測量坡度，並經嘉義縣竹崎地政事務所人員許來傳至現
    場會勘，然均未察覺會勘地點並非來吉段六七二地號，並因
    而核准原山坡地土地可利用限度由「宜林地」變更為「宜農
    牧地」等情，業據證人鄭正重、潘鴻冀、許來傳、李登信證
    述屬實（見原審卷二第16─18頁、第199頁、第209─210頁
    、卷一第54頁），並有山坡地土地可利用限度查定結果公告
    期間外異議複查申請書、嘉義縣竹崎地政事務所（土地複丈
    、建物測量）定期通知書、山坡地查定結果異議案複查會勘
    紀錄表、行政院農業委員會水土保持局第三工程所九十三年
    十一月九日水保參三字第０九三一九四八四二九號函、嘉義
    縣阿里山鄉○○段山坡地土地可利用限度查定結果異議複查
    紀錄表、嘉義縣阿里山鄉非都市土地使用分區編定異動清冊
    、嘉義縣阿里山鄉○○段非都市土地使用編定清冊、土地謄
    本等各一份附卷可查（見調查卷第35─42頁）。再者，經原
    審函請證人潘鴻冀、許來傳重回現場會勘結果，及於原審均
    大致證稱：當初係李登信指土地，對照地籍謄本、地籍圖都
    一樣，認為差不多，就勘查坡度，嗣於九十六年八月二日由
    林務局人員帶路重新勘查時，因時間久遠，已印象模糊，且
    當初會勘地點位處深山、景觀大致相同、山路崎嶇，就算林
    務局人員帶路，亦無法確定當初會勘之地點，但大致的行經
    方向是與被砍伐地點相同。證人許來傳更證稱：當天申請會
    勘之地號係來吉段六七二地號土地，倘代理人或地主指錯地
    點，伊亦無法判斷出來等語明確（見原審卷二第209-221頁
    ）。且有嘉義縣竹崎地政事務所九十六年八月九日嘉竹地測
    字第０九六０００四二二０號函、會勘報告書各一份在卷可
    參（見原審卷二第39─47頁）。顯見，該處確實因位處深山
    ，甚至水土保持局及參與會勘之當地地政事務所等專業人員
    ，亦無法判斷所勘查者究竟係何地號之土地，雖李登信係在
    該區從事收購杉木之人，亦難認其明知所勘查之土地與來吉
    段六七二地號土地不符。證人李登信證稱：購買上開杉木前
    ，證人鄭正重有交付來吉段六七二地號所有權狀與伊觀覽，
    證人鄭正重並帶伊至被砍伐地點現場觀看後，伊始與證人鄭
    正重簽訂買賣契約等情，核與證人鄭正重於原審證述情節相
    符（見原審卷二第15─16頁），且有立杉木賣渡書共三份附
    卷可憑（見調查卷第32─34頁）。則先不論證人鄭正重究係
    誤認或明知而故意誤指砍伐地即來吉段六七二地號土地，既
    其鄰地所有人等第三人，亦認被砍伐地即證人鄭正重長久耕
    作之土地，並在證人鄭正重提示來吉段六七二地號所有權狀
    ，且偕同至被砍伐地現場指界，表示有被砍伐地之所有權，
    甚且當時前往勘測坡度之當地地政事務所、水土保持局等專
    業人員，亦未表示非來吉段六七二地號土地，而被告亦無土
    地鑑界之相關專業能力等客觀情形下，確實極有被告所述均
    係因受誤導，始買受上開林木、承辦本件採伐業務之可能。
  (三)再被告乙○○表示，其就鑑界方面並無專業能力，且會勘並
    無地政專業人員協助，係依照申請人之指界等語，核與證人
    即教導被告乙○○辦理林木砍伐相關作業之前觀光文化產業
    課課長莊新義於原審證述情節相符，其證稱：渠等均未受過
    專業訓練，伊承辦林木採伐業務大約一年，還是有些不懂，
    因為林木採伐業務很專業，並無相關規則可資遵循，依將近
    一年之承辦經驗告訴被告乙○○，被告乙○○若遇到問題就
    問伊，伊不懂就請教前任承辦人，再不懂就問縣政府的長官
    ，會勘時最好有鄰界的人在場，但鄰界所有人經常不會去，
    只要申請人引導亦可會勘，沒發生過指界錯誤的情形，不會
    有地政或水保人員會勘等語相符（見原審卷二第110─129頁
    ）。亦即承辦相關業務之鄉公所人員對林木砍伐業務並不知
    林務局之相關規定，均認無須地政或水保人員會勘，只要申
    請人引導會勘即可。參以，證人莊新義亦證稱：在原住民保
    留地整編之前，伊有何區域為林班地之概念，但因近十年左
    右，原住民保留地有整編，雖伊後來承辦林木砍伐業務約一
    年，亦不太清楚何區為林班地，祇有問原住民課才知道，因
    林班地係原住民課之業務，而原住民課不會通知觀光課或農
    業課等語。據上，顯見縱使前觀光文化產業課課長，對整編
    後之原住民保留地與林班地之界限亦不甚清楚。故被告乙○
    ○辯稱：不知被砍伐地係林班地，且無鑑界之專業能力，經
    證人李登信、鄭正重指界及地政、水保等專業人員會勘無誤
    ，始誤認被砍伐地係來吉段六七二地號土地，亦非無據。
  (四)證人李登信於九十三年十二月十三日核發「山地保留地租地
    造林木竹採運許可證」前，即僱工開始砍伐，被告乙○○亦
    於核發許可證當日即到場蓋放行印等情固堪認定。然據證人
    莊新義於證述經辦竹木採伐的流程為：先由申請人提出地籍
    圖謄本、土地登記簿謄本、印鑑證明、印鑑章、填寫申請書
    ，經核對資料無誤，便安排時間作每木調查，每木調查表呈
    判完畢之後，即行文到縣政府，縣政府認為同意之後，鄉公
    所承辦人員便會將同意的公函轉給申請人，申請人接到公函
    之後，即可開始作業，等砍完之後再向鄉公所申請採運，手
    續完畢之後承辦人員就會帶採運許可證到現場蓋放行印，當
    天就可以運走等語明確（見原審卷一第113頁、第125頁）。
    而本件採伐申請案業於九十三年十一月十二日，即經嘉義縣
    政府發函核准，有該日府民原字第０九三０一四一七三七號
    函可證（見調查卷第48頁）。阿里山鄉公所旋依上開縣政府
    函，於同年月二十四日以阿鄉觀字第０九三００一０一０五
    號函知證人鄭正重申請竹木採伐案業已核定，並請配合辦理
    搬運許可證無誤（見調查卷第46頁），亦即李登信自九十三
    年十一月十二日起便可開始砍伐，迨砍伐完成後再申請採運
    許可證搬運即可。是李登信在上開九十三年十二月十三日核
    發「山地保留地租地造林木竹採運許可證」前之一個月時間
    內僱工砍伐，被告乙○○亦於核發許可證當日即到場蓋放行
    印，均無不合之處。另證人鄭正重於被砍伐地上之林木賣與
    李登信，移除地上物後，將該地出租予江柳徵耕作租期二十
    年，已如上述，則李登信欲將砍伐地上之杉木迅速予以砍伐
    ，以供江柳徵耕作，尚屬合情，與經驗法則無違。雖其砍伐
    達杉木一百九十五株（包括大小均計算在內），超越許可之
    範圍甚巨，於規定不合，亦不得據此即認李登信明知砍伐地
    確非來吉段六七二地號土地，進而推論被告亦知砍伐之林木
    非屬來吉段六七二地號之土地。
  (五)被告乙○○辯稱：伊蓋放行印後發覺蓋太多，便即停止蓋印
    ，要求李登信補申請後始得放行等語，核與證人李登信供述
    情節相符（見原審卷一第54頁），且據證人莊新義證述：如
    果砍伐超過核准之數量，必須另外申請，核准之後即可放行
    等語（見原審卷一第117頁）。表示縱使砍伐超過核准數量
    ，亦確實可另外申請核准後放行無誤。而本件實際砍伐之面
    積為零點七公頃，固已超過申請砍伐之面積零點六公頃，然
    本件據以申請之來吉段六七二地號土地面積有一點六公頃等
    情，有山地保留地林產物採伐申請書、土地所有權狀可查（
    見原審卷一第69頁、卷二第149頁）。是被告乙○○主觀認
    為，縱使李登信當時砍伐之面積及數量均超過核准，然因未
    超過據以申請之來吉段六七二地號土地面積一點六公頃，而
    得再就超過之部分另行申請核准，應可採信。且被告乙○○
    於發覺蓋放行印及砍伐超過核准數量之際，便即停止蓋印放
    行，並通知禁止申請人鄭正重搬運杉木，須於二週內補申請
    始得再行搬運之情，亦據證人鄭正重於證述在卷（見原審卷
    二第21─22頁），並有通知及回條影本在卷可稽（見原審卷
    一第79頁），而上開回條上之「鄭正重」簽名字跡，亦核與
    證人鄭正重數度於原審作證時當庭簽立之結文上字跡相符（
    見原審卷二第35頁、第232頁、卷三第69頁），堪認屬實。
    另證人李登信供證其係向鄭正重購買來吉段六七二號地號上
    之杉木共七十三萬元，後再以一百二十一萬元之價格杉木賣
    斷給黃瀚億，再由黃瀚億販售給陳淨卿所經營「清華山禮儀
    社」十三截杉木，共六萬六千元，販與陳長楨所經營之「長
    生禮儀社」五十七截，共三十七萬元，業據證人李登信陳述
    在卷（見偵瀆卷第4─5頁），核與黃瀚億、陳淨卿、陳長楨
    之供述相符（見偵瀆卷第37─40頁、17─18頁、19─20頁）
    。是公意旨認李登信將盜伐之國有林木分別以一百二十一萬
    元之價格售予黃瀚億，以三十七萬元之價格售予「長生禮儀
    社」之陳長楨，以六萬六千元之價格售予「清華山禮儀社」
    之陳淨卿…，計獲利一百六十四萬六千元，亦有誤解。
  (六)綜上所述，本件檢察官所舉證據，尚不足以證明被告乙○○
    就證人李登信、鄭正重誤指阿里山事業區第一五四林班地之
    國有林木為嘉義縣阿里山鄉○○段六七二地號原住民保留地
    之林木，有何盜伐上開林班地林木之謀議，且被告上開所辯
    ，亦與經驗法則無不符之處。故即難認被告有何犯貪污治罪
    條例第四條第一項第一款之竊取公有財物犯行及森林法第五
    十二條第一項第三款之竊取森林主副產物之犯行。
二、被告乙○○所涉犯偽造文書罪嫌部分：
  (一)證人莊新義證稱：辦理林木採伐業務會勘時，並未規定村幹
    事要到現場，村幹事亦不用到現場，但會請村幹事蓋章，村
    幹事蓋章是要通知該村里有這個申請案，從伊以前歷來就這
    樣做，伊亦告訴被告乙○○這樣做等語明確（見原審卷一第
    一一四頁、第一二二頁），且經調閱該鄉公所自九十一年迄
    九十三年間歷來承辦採伐林產物申請案件卷宗，其中之山地
    人民申請採伐林產物（租地造林木竹）實地勘查報告表、每
    木調查表，甚至採取原住民保留地林產物保管書上，亦分有
    各村幹事或職代村幹事之蓋章，包括楊榮作申請案卷中之職
    代村幹事鄭大剛（見原審外放編號二影卷第二頁至第四頁）
    、朱施菊仔申請案卷中之村幹事賴榮賢（見原審外放編號三
    影卷第二頁至第六頁、第八頁）、楊方貴美申請案卷中之職
    代村幹事方白雲（見原審外放編號三影卷第十六頁至第十七
    頁、第二十一頁）、鄭意暄申請案卷中之職代村幹事陳有福
    （見原審外放編號四影卷第二頁至第四頁）、葉清榮申請案
    卷中之職代村幹事陳有福（見原審外放編號四影卷第十四頁
    至第十五頁、第十九頁）、安東隆申請案卷中之村幹事楊慶
    喜（見原審外放編號五影卷第二頁至第三頁、第八頁）、汪
    旻儀申請案卷中之職代村幹事鄭大剛（見原審外放編號五影
    卷第十四頁至第十六頁）、安明福申請案卷中之村幹事楊慶
    喜（見原審外放編號五影卷第二十八頁至第二十九頁、第三
    十三頁）……等等諸多前例可循。則辦理林木採伐業務會勘
    時，並未規定村幹事要到現場，村幹事亦不用到現場，但會
    請村幹事蓋章，是要通知該村里有這個申請案，是村幹事蓋
    章僅係通知之性質，並非參與會勘之意，應可認定。
  (二)參以，證人即當時任職該觀光文化產業課臨時人員之莊正義
    於證述：「我的印象中大約中午兩點多，乙○○在觀光課辦
    公室向甲○○借用印章。我聽到乙○○向甲○○借用印章，
    甲○○同意借給乙○○。乙○○問甲○○是否可以借印章給
    他，他要蓋砍伐的事情，甲○○就說好。」等語（見原審卷
    一第一三一頁至第一三二頁、）、證人即當時任職該鄉公所
    財經課助理之楊貴玲亦證稱：於九十三年偏年底時，曾受被
    告乙○○之託，帶幾份林木採伐申請書之相關資料，回來吉
    村給甲○○蓋章，因伊有幫被告乙○○影印過，故知道係林
    木採伐之資料，並有親眼見到甲○○翻閱該資料後蓋章，後
    因未蓋完，伊即帶回給被告乙○○，還因此遭被告乙○○責
    罵，所以伊印象非常深刻等語明確（見原審卷一第一三六頁
    至第一三八頁），堪信被告乙○○辯稱亦係依循前例，請證
    人甲○○在林木採伐相關資料上蓋章，或向甲○○借職章來
    蓋等語，應屬事實，亦可認被告辦理林木採伐業務會勘時，
    因通知村幹事即證人甲○○該村里有申請案，而借用或囑託
    他人就山地人民申請採伐林產物（租地造林木竹）實地勘查
    報告表」及「每木調查表」，蓋用甲○○之職章於「會勘人
    員」欄，用以證明確有通知村幹事情事。
  (三)雖證人甲○○證述：依規定竹子係向村辦公室申請採伐，樹
    木則係向鄉公所申請採伐，若係向伊申請，都會蓋伊職章，
    若非向伊申請，伊當然不知道亦不可能蓋職章，本件相關資
    料伊並未蓋過章云云。惟證人甲○○並自承其中之職代村幹
    事陳有福為其前手，則在其前手及其他同時期之申請案件中
    均有村幹事之蓋章，證人莊新義亦證稱歷來均有村幹事蓋章
    之情形，證人甲○○殊有不知上情之理，其上開所述顯與事
    實不符，且蓋章僅係通知之性質，並非參與會勘之意。而證
    人甲○○，應係懼遭本件瀆職等重罪之波及，而證言有所保
    留，甚至閃避，其上開證言並不足採為被告不利之證明。
  (四)又證人湯邦宗固於調查人員詢問時陳稱：申請採伐林木後，
    並未和被告乙○○一同到現場會勘云云，然觀之起訴書所指
    之該申請案中「山地人民申請採伐林產物（租地造林木竹）
    實地勘查報告表」及「每木調查表」，均無湯邦宗有至現場
    會勘之記載（見原審外放編號六影卷第八十六頁至第八十八
    頁）；雖每木調查表之抬頭有填載湯邦宗，惟其意應與在郵
    政存簿儲金提款單儲戶姓名欄填寫儲戶姓名、填寫帳號之用
    意相同，僅在識別對象為何人以便調查，既非表示本人簽名
    之意思，縱未經本人授權而填寫其姓名，尚不生偽造文書之
    問題（最高法院七十年臺上字第二四八○號刑事判例可資參
    照）；且該案湯邦宗亦係將其所有林木出賣與李登信採伐（
    見原審卷二第十三頁），並由李登信代理參與會勘之情，亦
    有上開報告表、調查表後附之會勘紀錄可證（見原審外放編
    號六影卷第九十三頁），益證被告乙○○並無記載證人湯邦
    宗當時有現場參與會勘之意思甚明。
  (五)另刑法上偽造文書罪之成立，以足生損害於公眾或他人為特
    別要件，若其僅具偽造之形式，而實質上並不足以生損害之
    虞者，尚難構成本罪。被告就上開地號之「實地勘查報告表
    」及「每木調查表」後，再經由甲○○之同意蓋用甲○○之
    職章，或請甲○○蓋其職章於上開表中之「會勘人員」、「
    調查人」欄上，同前所述。依卷附「每木調查表」之記載，
    調查人欄蓋有被告及甲○○之章外，核算人亦蓋被告之章；
    而「實地勘查報告表」所載，其經辦人及勘查人員均係被告
    。被告確已依法到場實地調查及勘查，同前所述，且依卷內
    尚無證據得以證明「每木調查表」所載內容有何不實；或「
    實地勘查報告表」內所載：勘查之地況、林況、有無與法規
    牴觸、可否准予採伐、勘查日期、擬准事項等各項內容有何
    不實情事，自不足以僅因為通知甲○○該村有人民申請案件
    ，在「每木調查表」之調查人有甲○○之章，「實地勘查報
    告表」內所載會勘人員有甲○○之章，而遽認前揭文書有何
    實質造成公眾或他人之損害，亦與偽造文書之犯罪構成要件
    有間。再因被告係受誤導而誤認被砍伐地為來吉段六七二地
    號土地，於九十三年十月二十五日同地政事務所及水土保持
    局相關公務員，至現場製作相關複查會勘紀錄，及被告乙○
    ○因該申請案所製作之山地人民申請採伐林產物（租地造林
    木竹）實地勘查報告表、每木調查表等相關公文書，縱與現
    地不符，亦因被告並無主觀犯意，而無成立偽造文書相關犯
    罪之餘地。
陸、綜上各情，本件積極證據不足為被告乙○○竊取公有財物、
    盜取森林主副產物、行使登載不實公文書之事實認定，間接
    證據亦未達通常一般之人均不致於有所懷疑，而得確信其為
    真實之程度，被告所辯無不法犯行，尚堪採信，此外復查無
    其他積極證據足資證明被告確有犯貪污治罪條例第四條第一
    項第一款之竊取公有財物罪嫌、刑法二百十六條、第二百十
    三條之行使登載不實公文書罪嫌及森林法第五十二條第一項
    第三款之犯行，應認為不能證明被告犯罪，原審為被告無罪
    之判決，認事用法尚無違誤。檢察官上訴意旨稱原判決認定
    事實及適用法律違誤，指摘原判決不當，為無理由，應予駁
    回。
據上論結，應依刑事訴訟法第三百六十八條，判決如主文。
本案經檢察官王碧霞到庭執行職務。
中    華    民    國    98    年    4     月    9     日
                  刑事第三庭    審判長法  官  陳義仲
                                      法  官  蔡勝雄
                                      法  官  蘇清水
以上正本證明與原本無異。
檢察官如不服本判決應於收受本判決後十日內向本院提出上訴書
，其未敘述上訴理由者並得於提起上訴後十日內向本院補提理由
書。
                                      書記官  蔡蘭櫻
中    華    民    國    98    年    4     月    9     日


司法院資訊處製作；財團法人民間司法改革基金會備份。
